臺灣高等法院臺南分院刑事判決
110年度上易字第198號
上  訴  人  臺灣臺南地方檢察署檢察官
上  訴  人  
即  被  告  宋沛君



上列上訴人等因被告違反毒品危害防制條例案件，不服臺灣臺南
地方法院109年度簡上字第226號中華民國110年1月25日第一審判
決（聲請簡易處刑案號：臺灣臺南地方檢察署108年度毒偵字第2
502號），提起上訴，本院判決如下：
    主  文
上訴駁回。
    理  由
一、公訴意旨略以：被告甲○○前因施用毒品案件，經法院判處應
    執行有期徒刑6月及拘役30日確定，於民國105年4月22日易
    科罰金出監而執行完畢。詎甲○○猶未戒除毒癮，復基於施用
    第二級毒品之犯意，於108年8月1日10時許，在其臺南市○○
    區○○路000巷00號住處內，以將甲基安非他命置入玻璃球燒
    烤吸食所產生煙霧之方式，施用第二級毒品甲基安非他命1
    次，因認被告涉犯毒品危害防制條例第10條第2項施用第二
    級毒品罪。
二、按起訴之程序違背規定者，應諭知不受理之判決，並得不經
    言詞辯論為之，刑事訴訟法第303條第1款、第307條定有明
    文。此所稱起訴之程序違背規定，係指檢察官提起公訴之訴
    訟行為於程序上有違法律之規定而言。而提起公訴之訴訟行
    為是否於程序上有違法律規定，原則上，固是以起訴時所存
    在之事項及法律規定為判斷，惟檢察官起訴後始發生之情事
    變更事由，致法院不能為實體審理及判決，亦屬「起訴之程
    序違背規定」（最高法院109年度台上字第3826號判決參照
    ）；又按：
(一)109年7月15日修正生效之毒品危害防制條例第20條第3項、
    第23條第2項，各規定：「依前項規定為觀察、勒戒或強制
    戒治執行完畢釋放後，3年後再犯第10條之罪者，適用前2項
    之規定」、「觀察、勒戒或強制戒治執行完畢釋放後，3年
    內再犯第10條之罪者，檢察官或少年法院（地方法院少年法
    庭）應依法追訴或裁定交付審理」，此次修正乃考量施用毒
    品者具「病患性犯人」之特質，放寬觀察、勒戒或強制戒治
    制度之適用時機（立法理由參照），將追訴條件由觀察、勒
    戒或強制戒治執行完畢釋放後5年內改為3年內；且該「3年
    後再犯」，只要本次再犯（不論修正施行前、後）距最近1
    次觀察、勒戒或強制戒治執行完畢釋放，已逾3年者，即該
    當而應再令觀察勒戒，不因其間是否另犯第10條之罪經起訴
    、判刑或執行而受影響，俾落實此次寬厚刑事政策之變革（
    最高法院109年度台上大字第3826號裁定參照）；又修正後
    之毒品危害防制條例第35條之1第2款規定：「審判中之案件
    ，由法院或少年法院（地方法院少年法庭）依修正後規定處
    理」，揭示本次修法之從新原則；準此，倘被告被訴施用毒
    品犯行，距最近一次觀察勒戒或強制戒治執行完畢釋放出所
    ，3年後再犯，訴追條件即有欠缺。
(二)至於修正後之毒品危害防制條例第35條之1 第2 款固規定：
    「審判中之案件，由法院或少年法院（地方法院少年法庭）
    依修正後規定處理；依修正後規定應為不起訴處分或不付審
    理之裁定者，法院或少年法院（地方法院少年法庭）應為免
    刑之判決或不付審理之裁定。」，該條款之立法說明舉例雖
    謂：「若該等案件於修正施行前已繫屬於法院或少年法院（
    地方法院少年法庭）者，『為求程序之經濟，法院或少年法
    院（地方法院少年法庭）應依修正施行後之規定處理，即應
    依職權為觀察、勒戒或強制戒治之裁定』」等語，似欲透過
    立法說明由法院依職權裁定觀察、勒戒或強制戒治，以替代
    第20條第1 項、第2 項所定應由檢察官提出觀察、勒戒或強
    制戒治之聲請云云。惟「起訴程序違背規定」既及於起訴後
    規定，法院當不能「為求程序之經濟」便宜行事，而應保障
    起訴至審判中程序均合規定之當事人程序正義，一方面尊重
　　檢察官選擇依聲請觀察勒戒或命附戒癮條件緩起訴處分等裁
    量權，另方面亦賦予施用毒品者於偵查中陳述適合之戒癮治
    療或戒毒處遇之機會，以保障病患型犯人之陳述權，始與落
    實此次修法寬厚刑事政策變革之意旨相符；反之，倘依毒品
    危害防制條例第35條之1規定立法說明舉例由法院逕行依職
    權裁定觀察勒戒等語，於第一審判處施用毒品罪刑而由被告
    上訴至第二審情形，此時倘依該說明舉例，由法院逕依職權
    裁定觀察勒戒確定，如被告始再撤回上訴，則罪刑與觀察勒
    戒皆須執行，無異二罰，縱可彼此折抵，然已使罪刑執行及
    觀察勒戒處遇之目的混淆衝突，更與此次修法考量施用毒品
    者具「病患性犯人」之特質、放寬觀察勒戒或強制戒治制度
    適用時機之寬厚目的，扞挌不符；從而，前開依毒品危害防
    制條例第35條之1規定立法說明舉例由法院逕行依職權裁定
    觀察勒戒等語，自非允當，不宜採用。
三、經查：(一)本件被告於108年8月1日10時許，在其臺南市○○
    區○○路000巷00號住處內，以將甲基安非他命置入玻璃球燒
    烤吸食所產生煙霧之方式，施用第二級毒品甲基安非他命1
    次等情，為被告警詢時自白不諱，並有送驗尿液編號與真實
    姓名對照表編號名冊、臺南市政府衛生局檢驗結果報告在卷
    ，與被告自白相符，即堪認定；(二)被告前因施用毒品案件
    ，經本院裁定令入戒治處所施以強制戒治1年，於92年10月1
    6日因戒治期滿出所，有臺灣高等法院被告前案紀錄表附卷
    可按，被告於108年8月1日施用毒品之時，已在上開強制戒
    治執行完畢釋放後，3年後再犯，無論其間是否曾另因施用
    毒品經判處罪刑及執行，依前開說明，本件訴追條件仍有欠
    缺。(三)本件雖在前開規定修正生效前之109年4月16日聲請
    簡易判決處刑而繫屬法院，有法院收文章戳可參（原審簡字
    卷第7頁），然於審判中修法生效後，因法律修正之情事變
    更，致法院應不能為實體審理及判決，其起訴程序違背規定
    ，該程序違背規定之瑕疵，無從於審判中補正，應依刑事訴
    訟法第303條第1款規定諭知不受理判決。(四)原判決同此見
    解，以起訴程序違背規定，且無從補正，撤銷原審法院109
    年度簡字第1174號判決，改諭知公訴不受理；其認事用法，
    核無不合。
四、(一)檢察官上訴意旨略以：毒品危害防制條例修正後第20條
    第3項規定：「依前項規定為觀察、勒戒或強制戒治執行完
    畢釋放後，三年後再犯第十條之罪者，適用前二項之規定」
    ，對於具體案件新舊法如何之適用，增訂該條例第35條之1
    之過渡條款，以杜爭議，其就審判中之案件於第2款規定：
    「本條例中華民國一百零八年十二月十七日修正之條文施行
    前犯第十條之罪之案件，於修正施行後，依下列規定處理：
    ……二、審判中之案件，由法院或少年法院（地方法院少年法
    庭）依修正後規定處理；依修正後規定應為不起訴處分或不
    付審理之裁定者，法院或少年法院（地方法院少年法庭）應
    為免刑之判決或不付審理之裁定。」此揭為求程序經濟之過
    渡條款規定，核屬立法形成，而就修正施行前犯此類施用毒
    品罪之審判中案件，於修正施行後，法院自應依修正後之規
    定處理；原審既認定被告屬於3年後再犯，即應依修正後之
    規定為觀察、勒戒裁定云云。(二)另被告上訴否認施用，要
    求尿液重新檢驗云云。惟查：(一)檢察官起訴後始發生之情
    事變更事由，致法院不能為實體審理及判決，亦屬「起訴之
    程序違背規定」（最高法院109年度台上字第3826號判決參
    照）；原判決已詳述檢察官依修正前毒品危害防制條例規定
    提起聲請簡易判決處刑，程序上未違背當時之規定，然毒品
    危害防制條例修正後，檢察官應聲請法院裁定觀察、勒戒或
    作成附命完成戒癮治療之緩起訴處分，不得逕予追訴、處罰
    ，檢察官所為之聲請簡易判決處刑，程序上違背規定，應諭
    知不受理判決，則倘未及適用新法，逕為被告有罪之實體判
    決，仍有違誤等旨，檢察官上訴猶執前詞，指摘原判決不當
    ，為無理由。(二)又不受理判決不發生實質之確定力，檢察
    官仍得另行為偵查訴追；被告於原審不受理判決後猶上訴否
    認施用施行，就構成要件實質爭執，然原審不受理判決既不
    發生實質之確定力，其施用犯行之實質要件爭執，本院無從
    此於程序判決改判，其上訴亦無理由。
五、綜上，檢察官起訴程序，因法律修正之情事變更而違背規定
    ，原審依法諭知不受理之判決，核無違誤；檢察官及被告上
    訴意旨猶執前詞，指摘原判決不當，為無理由，應予駁回，
    並不經言詞辯論為之。
據上論斷，應依刑事訴訟法第368條、第307條，判決如主文。
本案經檢察官周盟翔聲請簡易判決處刑，檢察官廖羽羚提起上訴
。　
中　　華　　民　　國　　110 　年　　3 　　月　　23　　日
                  刑事第四庭    審判長法  官  郭玫利　
                                      法  官  陳金虎
                                      法  官  蔡廷宜
以上正本證明與原本無異。
不得上訴。
　　　　　　　　　　　　　　　　　　　書記官  葉宥鈞　　
中　　華　　民　　國　　110 　年　　3 　　月　　23　　日